臺灣屏東地方法院民事裁定
111年度消債更字第37號
聲  請  人  
即 債務 人  楊依庭即楊淑娟


代  理  人  陳靜娟律師
上列當事人因消費者債務清理事件聲請更生，本院裁定如下：
    主  文
聲請人楊依庭即楊淑娟自民國111年7月22日中午12時起開始更生
程序。
命司法事務官進行本件更生程序。
    理  由
一、按債務人不能清償債務或有不能清償之虞者，得依本條例所
    定更生或清算程序，清理其債務，消費者債務清理條例（下
    稱消債條例）第3條定有明文。所謂「不能清償」，指債務
    人因欠缺清償能力，對已屆期之債務，全盤繼續處於不能清
    償之客觀經濟狀態者而言。又所謂「不能清償之虞」，係指
    依債務人之清償能力，就現在或即將到期之債務，有不能清
    償之蓋然性或可能性而言；易言之，債務人之狀態如置之不
    理，客觀上得預見將成為不能清償之情形而言，此將來發生
    不能清償之事實，不必達到高度之確信。至於債務人之清償
    能力，則包括財產、信用及勞力（技術），並不以財產為限
    ，必須三者總合加以判斷仍不足以清償債務，始謂欠缺清償
    能力而成為不能清償。且債務人之清償能力係處於流動性狀
    態，聲請時與法院裁定時之清償能力未必一致，應以法院裁
    定時為判斷基準時。次按債務人對於金融機構負債務者，在
    聲請更生或清算前，應向最大債權金融機構請求協商債務清
    償方案，或向其住、居所地之法院或鄉、鎮、市、區調解委
    員會聲請債務清理之調解，消債條例第151條第1項亦有明文
    。此係採前置協商主義，是債務人於協商程序中，自應本於
    個人實際財產及收支狀況，依最大誠信原則，商討解決方案
    ；如終究不能成立協商，於聲請更生或清算時，法院審酌上
    開條文所謂「不能清償或有不能清償之虞」，允宜綜衡債務
    人全部收支、信用及財產狀況，評估是否因負擔債務，而不
    能維持人性尊嚴之最基本生活條件，所陳報之各項支出，是
    否確屬必要性之支出，如曾有協商方案，其條件是否已無法
    兼顧個人生活之基本需求等情，為其判斷之準據。又按「法
    院開始更生程序之裁定，應載明其年、月、日、時，並即時
    發生效力。」、「法院裁定開始更生或清算程序後，得命司
    法事務官進行更生或清算程序」，亦為同條例第45條第1項
    、第16條第1項前段所明定。
二、本件聲請意旨略以：聲請人積欠債務達新臺幣（下同）341,
    253元，而有不能清償之情事，雖曾向本院聲請債務清理調
    解，然調解並未成立。而其所負無擔保或無優先權之本金及
    利息債務總額未逾1,200萬元，復未經法院裁定開始清算程
    序或宣告破產，爰請求裁定准予更生等語。
三、經查：
  ㈠按本條例所稱消費者，指5年內未從事營業活動或從事小規模
    營業活動之自然人；前項小規模營業指營業額平均每月20萬
    元以下者；債務人為公司或其他營利法人之負責人，無論是
    否受有薪資，均視為自己從事營業活動，其營業額依該公司
    或其他營利法人之營業額定之，消債條例第2條第1、2項及
    消費者債務清理條例施行細則第3條第2項分別定有明文。又
    消債條例第2條第1項所稱5年內從事小規模營業活動，係指
    自聲請更生或清算前1日回溯5年內，有反覆從事銷售貨物、
    提供勞務或其他相類行為，以獲取代價之社會活動，依其5
    年內營業總額除以實際經營月數之計算結果，其平均營業額
    為每月20萬元以下者而言，例如：平均月營業額未逾20萬元
    之計程車司機、小商販等即屬之（參照辦理消費者債務清理
    事件應行注意事項第1點）。聲請人係於111年1月18日依消
    債條例向本院聲請調解，並陳稱其曾擔任柳丁茶棧及岡本冰
    茶台糖店之負責人。經本院向財政部南區國稅局屏東分局函
    查，屏東分局之回覆略以：柳丁茶棧於108年4月1日設立登
    記，於108年10月21日申請註銷，於前開期間查定銷售額共
    為352,000元；岡本冰茶台糖店於93年8月25日設立登記，於
    108年3月1日申請註銷，於104至107年度間每年銷售額均為1
    ,183,200元，108年度銷售額為197,200元，此有財政部南區
    國稅局屏東分局111年3月31日南區國稅屏東銷售字第111230
    2986號函可參（見本院卷第61頁）。依前開函文，可知聲請
    人於經營前開商號時，每月營業額均未達20萬元。而聲請人
    主張其前開商號註銷後，於聲請更生前二年起迄今，均係於
    和生市場賣菜，每月收入約18,000元，以現金收付等情，雖
    未提出何證明文件，然聲請人於109年申報收入僅有164元，
    且目前並未投保勞工保險，有稅務電子閘門財產所得調件明
    細表及勞保局電子閘門網路資料查詢表可佐（見本院卷第42
    至52頁），可知聲請人目前確實未受雇於固定之雇主，於此
    種查無聲請人有其他隱藏收入來源之情形下，堪信聲請人所
    述屬實。據此，聲請人於向本院聲請更生前五年間（即106
    年1月18日至111年1月17日）之每月營業額均未達20萬元，
    係從事小規模營業活動，應視為一般消費者，先予敘明。
  ㈡聲請人前依消債條例第151條第1項規定，向本院聲請債務清
    理之調解，嗣調解未成立，聲請人並於調解不成立後聲請進
    入更生程序，此有消費者債務清理法院前置調解聲請狀及本
    院調解筆錄在卷可參（見本院卷第2至20、34至35頁），是
    本院自應綜合聲請人目前全部收支及財產狀況，評估是否已
    達不能維持最低生活條件，而有「不能清償債務或有不能清
    償之虞」之情形，資為本件是否准予更生之判斷準據。
  ㈢聲請人主張其自聲請更生前二年起迄今，係於和生市場賣菜
    ，每月收入約18,000元，已如前述。另聲請人每月領有租屋
    補助3,000元等情，業據提出存摺交易明細為證（見本院卷
    第81至83頁），本院爰先以每月21,000元（計算式：18,000
    元＋3,000元＝21,000元）做為計算聲請人償債能力之基礎。
  ㈣而債務人必要生活費用，以最近一年衛生福利部或直轄市政
    府所公告當地區每人每月最低生活費一點二倍定之。受扶養
    者之必要生活費用，準用第一項規定計算基準數額，並依債
    務人依法應負擔扶養義務之比例認定之。消債條例第64條之
    2第1項、第2項定有明文。又債務人聲請更生或清算時所提
    財產及收入狀況說明書，其表明每月必要支出之數額，與本
    條例第64條之2第1項、第2項規定之認定標準相符者，毋庸
    記載原因、種類及提出證明文件，消債條例第43條第7項亦
    有明定。聲請人個人日常生活必要費用部分，審酌聲請人負
    債之現況，基於社會經濟活動之互賴及誠信，該日常生活所
    需費用，自應節制開支，不得有超越一般人最低生活標準之
    享受，否則反失衡平，本院參酌衛生福利部所公告111年度
    臺灣省每人每月最低生活費用標準之1.2倍為17,076元，則
    聲請人每月最低生活費除有特殊情形並有證據證明者外，自
    宜以前開數額為度，始得認係必要支出。聲請人主張其每月
    必要生活費用依前開規定計算，則為可採。
  ㈤從而，以聲請人目前每月平均所得扣除其每月必要生活費用
    及扶養費後，僅餘3,924元（計算式：21,000元－17,076元＝3
    ,924元），然聲請人積欠之債務總額至少已達612,276元（
    相對人宏旺當鋪尚未陳報債權），有相對人台新國際商業銀
    行股份有限公司函及台北富邦商業銀行股份有限公司民事陳
    報狀在卷可查（見本院卷第62至69頁），本院審酌聲請人之
    債務、財產、勞力、收入及必要生活費用支出等情狀，堪認
    聲請人已有不能清償債務之情，而有藉助更生制度調整其與
    債權人間之權利義務關係而重建其經濟生活之必要，自應許
    聲請人得藉由更生程序清理債務。
四、綜上所述，聲請人係一般消費者，並已達不能清償債務之程
    度，其中無擔保或無優先權之本金及利息債務未逾1,200萬
    元，且未經法院裁定開始清算程序或宣告破產，又查無消債
    條例第6條第3項、第8條或第46條各款所定駁回更生聲請之
    事由存在，則聲請人聲請更生，係屬有據。本件聲請人更生
    既經准許，並依上開規定命司法事務官進行本件更生程序，
    爰裁定如主文。而司法事務官於進行本件更生程序、協助聲
    請人提出更生方案時，亦應依聲請人之薪資變化、社會常情
    及現實環境衡量聲請人之償債能力，並酌留其生活上應變所
    需費用，進而協助聲請人擬定允當之更生方案，始符消債條
    例重建債務人經濟生活之立法目的，附此敘明。
五、依消債條例第11條第1項、第45條第1項、第16條第1項，裁
    定如主文。
中    華    民    國   111    年   7     月   22    日  
                   民事庭   法　　　官　潘  快
上為正本係照原本作成
本裁定不得抗告。
中　　華　　民　　國　　111 　年　　7 　　月　　22　　日
　　　                      書　記　官　鍾嘉芸